臺灣臺南地方法院民事判決
111年度親字第44號
原      告  林魏美珍  

訴訟代理人  周于舜律師
被      告  庚○○
            丁○○○  

            丙○○
            乙○○
            甲○○
            戊○○○  

            己○○○  

上列當事人間請求確認收養關係存在事件，本院於民國111年11
月28日言詞辯論終結，判決如下：
    主      文
一、確認被告庚○○、丁○○○之父庚○○（男，民國00年0月00日生，
    民國87年12月19日歿，身分證統一編號：Z000000000號）與
    辛○○（男，民國前00年00月00日生，民國21年8月4日歿）間
    之收養關係存在。
二、確認被告丙○○、乙○○、甲○○、戊○○○、己○○○之母丑○○○（女
    ，民國00年00月0日生，民國101年12月30日歿，身分證統一
    編號：Z000000000號）與壬○○（男，民國前00年0月00日生
    ，民國44年6月20日歿）間之收養關係存在。
三、訴訟費用由被告負擔。
    事實及理由
一、被告丙○○、乙○○、甲○○、戊○○○、己○○○經合法通知，無正當
    理由均未於言詞辯論期日到場，核無民事訴訟法第386條所
    列各款情形，依家事事件法第51條準用民事訴訟法第385條
    第1項規定，爰依原告之聲請，由其一造辯論而為判決。
二、原告主張：
（一）原告為訴外人癸○○之女兒，癸○○則為被繼承人壬○○之子。
      因被繼承人壬○○所有坐落臺南市○○區○○段000○000地號土
      地（權利範圍均為六分之一，下稱系爭土地持分），於癸○○尚生存時，並未辦理繼承登記，而由臺南市政府地政局
      列冊管理，嗣癸○○死亡後，由原告與其他繼承人繼承系爭
      土地持分。詎原告欲辦理繼承登記時，因永康地政事務所
      要求原告需檢附關於庚○○何時終止收養記事之戶籍謄本，
      及查明丑○○○與被繼承人壬○○之關係（原證二），故庚○○
      與辛○○之間是否有收養關係存在，及丑○○○與壬○○之間是
      否有收養關係存在，涉及庚○○、丑○○○對於被繼承人壬○○
      之遺產是否有繼承權，遂影響原告可否就被繼承人壬○○之
      遺產辦理繼承登記，以及原告之應繼分比例等財產關係，
      是原告就確認庚○○與辛○○之收養關係存在與否，及確認丑
      ○○○與壬○○之收養關係存在與否，應有確認利益。
（二）關於庚○○與辛○○間之收養關係存在，說明如下：
　　⒈由庚○○之日據時代戶口調查簿可知：
　　　⑴「原證五b」庚○○之續柄欄（指親屬關係）記載為「同居
        人」，事由欄則記載「…辛○○昭和7年7月10日養子緣組
        除戶」，其中「養子緣組」為成立收養關係之意，「除
        戶」則指庚○○自戶主子○○（起訴狀均誤植為郭水申）之
        戶籍除戶。
　　　⑵「原證五c」之續柄欄記載辛○○為戶主、庚○○為螟蛉子（
        日據時期養子之意），事由欄則記載「…昭和7年7月10
        日養子緣組入戶」，是庚○○自子○○處除戶之時間，與其
        入辛○○戶之時間均為昭和7年7月10日，可證庚○○業經辛○○收養為養子，並與本生家斷絕親屬關係。
　　⒉嗣辛○○於昭和7年8月4日死亡，自「原證五c、d」庚○○之事
      由欄記載「壬○○昭和7年8月5日後見人就職」（「後見人
      」為日據時期監護人之意）、「昭和7年8月4日戶主相續
      」可知，壬○○僅擔任庚○○之監護人，並由庚○○繼任死亡之
      辛○○為戶長，庚○○與辛○○間之收養關係並未終止。
　  ⒊依日據時期臺灣之習慣，收養關係之終止，可以養親與養
      子女為當事人，依養親與養子女之協議而終止收養關係，
      如養親死亡者，亦得徵求養家戶主同意而協議終止收養關
      係，惟雙方當事人須有意思能力，且養子女已年滿15歲始
      可。如前所述，庚○○係繼任前戶主辛○○為戶主，而庚○○於
      昭和7年6月28日出生，於辛○○死亡之時（昭和7年8月4日
      ）尚未滿15歲，亦無可能終止收養關係，顯見庚○○與辛○○
      之收養關係並未終止，自也未回復其與壬○○之親屬關係。
　　⒋就辛○○所有之「四八三番地」持分土地，於辛○○死亡後，
      持分係由庚○○一人於昭和7年11月2日繼承（原證六），亦
      可推認庚○○並未終止與辛○○之收養關係，始得繼承辛○○之
      持分。
（三）關於丑○○○與壬○○間之收養關係存在，說明如下：
　　⒈丑○○○原名丑○○○，依據「原證五a、b」之續柄欄及續柄細
      別欄分別記載「媳婦仔」、「母戴氏纏招夫壬○○媳婦仔同
      居人癸○○緣女」），意即丑○○○係由壬○○招為媳婦仔，預
      於日後與癸○○結婚，事由欄則均記載「昭和3年1月16日養
      子緣組入戶」。
　　⒉然於臺灣光復之後，依「原證五ｅ」其戶口名簿之稱謂欄已
      變更為養女（戶主為壬○○），且配偶欄空白，並未與癸○○
      成立配偶關係，癸○○之配偶係魏趙水玉，並非丑○○○（原
      證一）。
　　⒊而臺灣光復後，養家若有意將媳婦仔變更為養女，須依規
      定訂立書面收養契約或向戶籍機關申報為養女。是依據光
      復後之戶口名簿記載，丑○○○之稱謂已改為養女，足證壬○○已向戶籍機關申報丑○○○為養女，嗣後丑○○○因與柯明海
      結婚，而將姓名改為丑○○○。
（四）並聲明：如主文第1、2項所示。
三、被告方面：
（一）被告魏賢、丁○○○以：日據時期戶政紊亂，未必事事以書
      面為之，終止收養關係以口頭為之亦有可能，倘辛○○與庚○○之養父養子關係無終止，為何嗣後之戶籍謄本仍記載庚○○之父為壬○○故原告之訴為無理由，應予駁回等語資為抗
      辯。
（二）被告丙○○、乙○○、甲○○、戊○○○、己○○○均未於言詞辯論期
      日到場，亦未提出書狀作何聲明或陳述。
四、得心證之理由：
（一）按日據時期之臺灣習慣，收養關係之終止，以養親與養子
      女為當事人，依養親與養子女之協議而終止收養關係，如
      養親已死亡時，則由養家之戶主與養子女為之。又養子女
      未滿15歲者，其收養關係之終止，固可由本生家之父母與
      養親協議終止；如養親死亡者，得徵求養家戶主同意而協
      議終止收養關係，然仍須有協議終止之事實始足當之（法
      務部93年5月版臺灣民事習慣調查報告第177至178頁、最
      高法院104年度台上字第749號判決意旨參照）。次按當事
      人主張有利於己之事實者，就其事實有舉證之責任，民事
      訴訟法第277條第1項前段定有明文。
（二）查原告主張被告庚○○、丁○○○之父庚○○與辛○○間之收養關
      係存在，業據原告提出庚○○與壬○○、庚○○與辛○○之日據時
      期戶口調查簿為證（見本院司家調字卷一第97至111頁）
      ，依庚○○與壬○○之日據時期戶口調查簿，該戶之戶主為子
      ○○，壬○○為子○○之母戴氏纏之招夫，於大正11年7月8日婚
      姻入戶，庚○○為壬○○與戴氏纏之子，其事由欄則記載「辛○○昭和七年七月十日養子緣組（即收養關係）除戶」，即
      指庚○○因遭收養而自戶主子○○之戶內除戶，而依庚○○與辛○○之日據時期戶口調查簿，續柄（即親屬關係）欄記載辛○○為「戶主」、庚○○為「螟蛉子」（即日據時期養子之意
      ），事由欄則記載「昭和七年七月十日養子緣組入戶」，
      即表示庚○○於昭和7年7月10日因成為該戶戶主辛○○之養子
      而入辛○○戶內，確足以證明庚○○於昭和7年7月10日經辛○○
      收養為養子之事實；加以日據時期未成年人監護開始之原
      因，以父母不詳、死亡、離家、或因受法院之判決喪失親
      權時，始應設置監護人；日本民法上之戶主權，除原始取
      得以外，因繼承而取得之（見法務部93年5月版臺灣民事
      習慣調查報告第209、241至242頁），依庚○○與辛○○之日
      據時期戶口調查簿中，辛○○之事由欄記載「昭和七年八月
      四日死亡」，而庚○○之事由欄記載「壬○○昭和七年八月五
      日後見人就職（即擔任監護人）」、「昭和七年八月四日
      戶主相續（即繼任為戶主）」，其後庚○○之續柄欄記載為
      「戶主」，依上開日據時期之規定可知，庚○○經辛○○收養
      後不到1個月之時間，辛○○即死亡而由其養子庚○○繼承為
      戶主，而庚○○為昭和7年6月28日生，於辛○○於同年8月4日
      死亡時尚未成年，足見辛○○死亡後庚○○並未與壬○○回復親
      子關係，蓋若渠等回復親子關係，因庚○○非無親權人，即
      無於昭和7年8月5日由壬○○擔任庚○○之監護人之理；加以
      由庚○○繼承辛○○為戶主，且依原告提出之日據時期土地台
      帳資料更顯示，庚○○更於昭和7年11月2日實際繼承辛○○之
      四八三番地此一不動產（見本院司家調字卷一第127至128
      頁），更足見庚○○應未與辛○○終止收養關係，否則即無權
      繼承其財產；且依首開說明，因庚○○之養親辛○○已死亡，
      而戶主又為其本人，監護人復為其生父壬○○，其生父壬○○
      自無代理戶主庚○○與自己協議終止庚○○與辛○○之收養關係
      之可能，足以證明庚○○與辛○○之收養關係並未終止，是原
      告請求確認庚○○與辛○○收養關係存在，自屬有據。
（三）被告庚○○、丁○○○雖以前詞抗辯庚○○與辛○○已終止收養關
      係云云，惟揆諸首開說明，因此為有利於被告庚○○、丁○○○之事實，自應由被告庚○○、丁○○○就此利己之事實負舉證
      責任。雖日據時期之戶口調查簿，非法律上身分之登記簿
      ，收養關係之終止，不以申報戶口而發生效力，倘有相反
      之事實存在，固非不得為不同之認定，惟戶口調查簿既為
      日本政府之公文書，其登記內容自有相當之證據力，如無
      與戶口調查簿登載內容相反之事實，即不得任意推翻（最
      高法院82年度台上字第2831號判決意旨參照）。依原告所
      提之上開日據時期戶口調查簿觀之，其上並無任何關於庚○○與辛○○終止收養之記載，被告庚○○、丁○○○復未舉證證
      明庚○○與辛○○收養關係已終止之事實，其徒以前詞抗辯庚○○與辛○○之收養關係已終止，自無足採。
（四）次按收養為發生身分關係之法律行為，必於雙方意思表示
      合致時，始能成立。臺灣在日據時期本省人間之親屬及繼
      承事項不適用日本民法第四編（親屬）第五編（繼承）之
      規定，而依當地之習慣決之（原大正11年9月18日敕令407
      號參照）。日據時期臺灣之媳婦仔（即童養媳）與養女不
      同，通常係以將來婚配於收養人家男或養子為媳為目的。
      故與收養人親屬間發生姻親關係，與本生父母間之關係則
      與出嫁之女同。媳婦仔為養媳，與養女不同。收養人與被
      收養人間不因此而發生準親子之血親關係，僅發生準子媳
      對夫父之姻親關係。其目的在於養媳與養親之特定男子不
      特定男子結婚。養媳與其未婚夫結婚時，因目的完成，其
      收養媳婦仔關係當然解消。（最高法院80年度台上字第91
      3號判決、75年度台抗字第580號裁定意旨參照）。又參諸
      臺灣民事習慣調查報告，日據時代之養女與前清時代無異
      ，即媳婦仔係以為子媳之目的所收養之異姓幼女，不論收
      養時其未婚夫已否確定，與成婚之婦女同於本姓上冠以養
      家之姓，對養家之親屬發生準於成婚婦之親屬關係，養女
      則異於此，並無上述為子媳之目的，養女從養家之姓，對
      養家之親屬發生與親生子相同之親屬關係。可知臺灣在日
      據時期，媳婦仔與養女之區別，在於⒈養女與養家間發生
      與親生子女相同之親屬關係，媳婦仔則與養家間，發生成
      婚婦與夫家間之親屬關係；⒉養女須去其本家姓，改從養
      家姓，而媳婦仔則於其本家姓上冠以養家姓。又媳婦仔與
      養家間並無擬制血親關係，於戶籍登記名義為媳婦仔，以
      示與養女有別，除有與養家父母雙方依法另行成立收養關
      係，將媳婦仔身分變更為養女外，不能認其具有養女之身
      分。再者，在養家無特定匹配男子（俗稱無頭對）而收養
      之媳婦仔，嗣後由養家主婚出嫁者，應視為自該時起與養
      家親屬發生準血親關係，其身分即轉換為養女，惟仍須具
      備身分轉換當時有關收養之要件。從而，臺灣光復後養家
      若有意將媳婦仔其變更為養女，須依規定訂立書面收養契
      約或向戶籍機關申報為養女。
（五）查依丑○○○（即丑○○○）與壬○○之日據時期戶口調查簿，丑
      ○○○之續柄欄記載為「媳婦仔（即童養媳）」，續柄細別
      欄記載「次男癸○○緣女（即養媳）」而該戶主為壬○○（見
      本院司家調字卷一第91頁），可知丑○○○於日據時期係壬○○招為其次男癸○○之童養媳；然依丑○○○與壬○○光復後之戶
      籍登記資料，丑○○○並未與癸○○結婚，且登記為戶長壬○○
      之養女，其後因與柯明海結婚，方由丑○○○改冠夫姓為丑○○○（見本院司家調字卷一第113至126頁），足以推論壬○○
      於光復後因有意將丑○○○變更為養女，而向戶政機關申報
      將丑○○○登記為養女，揆諸上開說明，丑○○○與壬○○收養關
      係自屬存在。
五、綜上所述，原告請求確認被告庚○○、丁○○○之父庚○○與辛○○
    間之收養關係存在，及被告丙○○、乙○○、甲○○、戊○○○、己○○○之母丑○○○與壬○○間之收養關係存在，為有理由，應予准
    許，爰判決如主文第1、2項所示。
六、本件事證已明，兩造其餘攻擊防禦方法及所提證據，經斟酌
    後，核與本件之結論，不生影響，爰不一一論列，附此敘明
    。
七、訴訟費用負擔之依據：依家事事件法第51條，民事訴訟法第
    78條、第85條第1項前段。       
中　　華　　民　　國　　111 　年　　12　　月　　12　　日
                  家事法庭  法  官  游育倫
以上正本係照原本作成。
如對本判決上訴須於判決送達後20日內向本院提出上訴狀(附具
繕本)，並應繳納上訴費用。
中　　華　　民　　國　　111 　年　　12　　月　　12　　日
                            書記官 李鎧安